臺灣高等法院臺南分院民事判決　96年度上易字第231號
上　訴　人　甲○○
被　上訴人　乙○○
上列當事人間債務人異議之訴事件，上訴人對於中華民國96年 9
月11日臺灣雲林地方法院第一審判決（96年度訴字第279 號）提
起上訴，本院於96年12月18日言詞辯論終結，判決如下：
    主  文
上訴駁回。
第二審訴訟費用由上訴人負擔。
    事  實
甲、上訴人方面：
一、聲明：求為判決：（一）原判決廢棄。（二）原審法院95年
    度執字第16406 號強制執行事件程序應予撤銷。（三）被上
    訴人應將坐落雲林縣元長鄉○○○段659 地號、地目田、面
    積1,419 平方公尺土地，由雲林縣北港地政事務所以民國（
    下同）78年10月9日北地普字第009722 號收件登記、設定權
    利範圍全部、債權範圍全部、權利價值新臺幣（下同） 100
    萬元、存續期間自78年10月2日起至88年10月2日止之抵押權
    登記予以塗銷。（四）第一、二審訴訟費用由被上訴人負擔
    。
二、陳述：除與原判決記載之事實相同者予以引用外，並補稱：
    其係先前做生意缺錢時，陸續持客票向上訴人借錢調現，並
    持交原判決附表所示100 萬元本票，及設定系爭抵押權予被
    上訴人供擔保，而非持該100萬元本票向被上訴人借100萬元
    ，事實上其並未積欠被上訴人100 萬元，10幾年來被上訴人
    亦未塗銷抵押權，迄今始聲請執行，實無道理。
三、證據：引用原審之立證方法。
乙、被上訴人方面：
一、聲明：求為判決：（一）上訴駁回。（二）第二審訴訟費用
    由上訴人負擔。
二、陳述：除與原判決記載之事實相同者予以引用外，並補稱：
    上訴人因做生意需要週轉金，即持土地設定抵押權向其借款
    100萬元，其並於上訴人持交系爭100萬元本票時，交付現金
    100 萬元予上訴人，嗣上訴人生意失敗，約10餘年找不到上
    訴人，並非其不找上訴人還款。又上訴人於起訴狀已自承有
    向其借款100 萬元，僅辯稱已經還款而已，嗣因未能證明有
    該清償之事實，改口否認有該借款之情事，足見上訴人否認
    向其借款100萬元，並非事實。
三、證據：引用原審之立證方法。
丙、本院依職調閱原審法院95年度執字第16406號執行卷宗。
    理  由
一、上訴人起訴主張：被上訴人於95年12月間，以拍賣抵押物為
    由，向原審法院聲請以95年度執字第16406 號強制執行事件
    ，強制執行其所有坐落雲林縣元長鄉○○○段659 地號土地
    ，惟兩造間之100 萬元票款，其已於幾10年前即清償完畢，
    詎被上訴人未將系爭土地所設定之100 萬元抵押權塗銷，亦
    未將系爭本票交還，竟又無故向法院聲請強制執行，且因系
    爭抵押權存續期間係自78年10月2日至88年10月2日止，其權
    利存續期間業已屆滿，債權更可確定不存在，則系爭抵押權
    因所從屬之債權不存在而歸於消滅，自應予以塗銷。另被上
    訴人持有其所簽發之系爭本票，自發票日起亦已逾 3年時效
    期間，被上訴人遲至96年1月間，始向原審法院聲請以 96年
    度票字第8號民事裁定准予強制執行，並於同年4月15日持向
    原審法院民事執行處聲請強制執行，其請求權時效亦已消滅
    。爰依強制執行法第14條規定提起本訴，求判決如聲明所示
    等語。
二、被上訴人則以：上訴人既主張幾10年前已將系爭抵押權所擔
    保之100 萬元債務清償，則上訴人自應就其已清償之事實負
    舉證責任，況上訴人如已清償該債務，亦不可能未將本票取
    回，更不可能不要求塗銷抵押權，尤以系爭本票簽發時間，
    與系爭抵押權設定之時間相吻合，足見抵押權未消滅至明。
    又本票雖已罹於3 年時效，然抵押權就所擔保之債權於時效
    消滅後5 年始消滅，此為民法第880 條所明定。系爭本票雖
    已罹於3年時效，然被上訴人係於本票時效消滅後5年內行使
    系爭抵押權，則依上揭規定，上訴人主張系爭抵押權所擔保
    之債權不存在，抵押權亦隨同消滅云者，即與法不合等語，
    以資抗辯。
三、經查被上訴人於95年12月5日，持原審法院95年度拍字第240
    號拍賣抵押物事件確定裁定，向原審法院聲請執行上訴人所
    有坐落雲林縣元長鄉○○○段659 地號土地，系爭抵押權為
    100萬元本票債權之擔保，本票到期日為88年10月2日，抵押
    權存續期間自78年10月2日至88年10月2日止等事實，既有被
    上訴人所提出之抵押權設定契約書、本票、原審法院96年度
    票字第8 號民事裁定暨確定證明書、聲請強制執行狀等件，
    附於原審卷足稽，並經本院依職調閱原審法院95年度執字第
    16406 號強制執行卷宗查核屬實，且為上訴人所不爭執，自
    堪信實。惟上訴人另主張其未向被上訴人借款 100萬元，且
    系爭本票債權已罹於時效，抵押權亦因其所擔保之債權不存
    在而歸於消滅等情，既為被上訴人所堅詞否認，並以上揭情
    詞置辯，致兩造互有爭議。是本件所應審究者，厥為上訴人
    是否有向被上訴人借款 100萬元？及系爭抵押權是否已時效
    完成而歸於消滅？二情而已。茲更詳細說明如下：
（一）按執行名義成立後，如有消滅或妨礙債權人請求之事由發
      生，債務人得於強制執行程序終結前，向執行法院對債權
      人提起異議之訴，強制執行法第14條第1 項前段定有明文
      。又所謂消滅債權人請求之事由，係指足以使執行名義之
      請求權及執行力消滅之原因事實，如清償、提存、抵銷、
      免除、混合、債權之讓與、債務之承擔、解除條件之成就
      、和解契約之成立等，始足當之。再者於一般抵押，以抵
      押權之從屬性論之，必然有被擔保之債權存在為常態，故
      債權人主張抵押債權及抵押權存在，已提出載明其存在之
      土地登記謄本為證，而土地登記謄本為公文書，既已明確
      記載，應認債權人已盡相當之舉證責任，若債務人或義務
      人主張被擔保之債權不存在之變態事實，債務人或義務人
      自當提出反證，就抵押權所擔保之債權因清償等消滅債權
      之情事負證明之責，此觀民事訴訟法第277 條規定，及最
      高法院28年度上字第1920判例意旨自明。
（二）次按當事人主張有利於己之事實者，就其事實有舉證之責
      任。又稱消費借貸者，謂當事人約定，一方移轉金錢或其
      他代替物之所有權於他方，而他方以種類、品質、數量相
      同之物返還之契約。又消費借貸，因金錢或其他代替物之
      交付而生效力。民事訴訟法第277條前段、88年4月21日修
      正公布前民法第474條、第475條，分別定有明文。是消費
      借貸契約屬要物契約，雙方除須有「消費借貸之意思表示
      一致」外，尚須有「借用物之交付」，始得合法有效成立
      。再按消費借貸契約屬要物契約，因借用物之交付而生效
      力。借用人出具之借據，倘未表明已收到借款，致不足證
      明有交付借款之事實，且其對之又有爭執者，貸與人自仍
      須就交付借款之事實負舉證責任，亦迭經最高法院分別著
      有87年度臺上字第1611號、90年度臺上字第8 號、89年度
      臺上字第505 號、89年度臺上字第85號、88年度臺簡上字
      第55號、87年度臺上字第1601號、84年度臺上字第229 號
      、82年度臺上字第1723號判決意旨足參。
（三）經查上訴人固迭主張其未向被上訴人借款100 萬元，系爭
      100 萬元本票及抵押權設定，係充供其持客票向上訴人調
      現之擔保，並非其持本票向被上訴人借款100 萬元云云。
      惟上訴人確有持該本票向被上訴人借款100 萬元之事實，
      不惟已據被上訴人提出該100 萬元本票及為抵押權之設定
      證明在案，且上訴人於起訴狀既復狀載自承系爭本票債務
      ，已於幾10年前清償完畢等語，益足佐證上訴人確有向被
      上訴人借款100 萬元，並確已收受被上訴人給付該款項無
      訛，否則苟無該100 萬元借款之存在，又何來清償該債務
      之舉？嗣上訴人雖又改稱其未向被上訴人借款100 萬元，
      實係其持客票向被上訴人借錢調現，並持交系爭本票及設
      定系爭抵押權予被上訴人供擔保，並非持該本票向被上訴
      人貸借100萬元，其並未積欠被上訴人100萬元云云。惟該
      翻異之詞既與其起訴狀原自承有借款，然已清償之事實先
      後不一，且考其之所以變更原起訴狀載之主張，顯係因其
      未能立證證明其已清償之事實而來；再參諸系爭於78年間
      所設定之 100萬元抵押權，迄今仍存在並未塗銷，復有系
      爭土地之他項權利證明書在卷足稽，則苟如上訴人所稱其
      已清償100萬元借款，或未向被上訴人借款100萬元屬實，
      上訴人何以在清償借款後不將本票取回及抵押權塗銷？何
      以在未向被上訴人借款下，願持交本票及設定抵押權予被
      上訴人？此顯與一般借款之經驗法則不符，況上訴人就各
      該疑點，復未能立證以實其說，徒空言主張其已清償或未
      向被上訴人借款云云，顯係臨訟杜撰之詞，不足採信。又
      自認之撤銷，依民事訴訟法第279條第3項規定，自認人除
      應向法院為撤銷其自認之表示外，尚須舉證證明其自認與
      事實不符，或經他造同意者，始得為之。本件上訴人翻異
      其前所為已清償系爭本票債務之主張，既未得被上訴人之
      同意，亦未舉證其前所為自認與事實不符，故其嗣後否認
      有向被上訴人借款 100萬元云者，核與事實不符，當無足
      取。是審酌上揭證據，再綜合全案之辯論意旨，應已足判
      定系爭之 100萬元消費借貸關係，不惟兩造間有借貸意思
      表示相互一致之情事，被上訴人復有金錢交付之客觀特別
      要件，不容上訴人空言否認有該借款之事實。從而被上訴
      人抗辯上訴人確有向其借款 100萬元，自屬有據，洵堪認
      定。
（四）又按票據上之權利，對匯票承兌人及本票發票人，自到期
      日起算，見票即付之本票自發票日起算，3 年間不行使因
      時效而消滅，票據法第22條第1 項前段固定有明文。惟以
      抵押權擔保之債權，其請求權已因時效而消滅，如抵押權
      人，於消滅時效完成後，5 年間不實行其抵押權者，其抵
      押權消滅，亦為民法第880 條所明定。經查系爭抵押權為
    　系爭本票債權之擔保，且系爭本票其到期日為88年10月 2
      日，既迭為兩造所不爭執，並有上訴人提出之系爭抵押權
      證明文件、及本票影本各1 份在卷足憑（見原審卷第4、5
      頁），則系爭本票雖至91年10月2日，已因罹於3年時效而
      消滅，然因系爭本票債權既以系爭抵押權為擔保，故系爭
      本票債權罹於3年時效後，系爭抵押權仍須5年除斥期間經
      過，即至96年10月2 日始歸於消滅。而被上訴人係於95年
      12月5日，持原審法院95年度拍字第240號民事確定裁定、
      系爭抵押權證明文件、及系爭本票，向該院民事執行處聲
      請執行系爭抵押權標的物，既經本院依職權調閱該院95年
      度執字第16406 號執行卷宗查明屬實，是被上訴人行使系
      爭抵押權時，系爭抵押權尚未因5 年除斥期間之經過而歸
      於消滅，被上訴人依法自得為該拍賣抵押物之強制執行。
四、綜上所述，上訴人以系爭抵押權所擔保之債權不存在，系爭
    抵押權亦因從屬之債權不存在而歸於消滅，且系爭抵押權之
    存續期間復已屆滿等由，認被上訴人應不得為上揭強制執行
    ，提起債務人異議之訴，請求撤銷該強制執行程序，及塗銷
    系爭抵押權之登記，尚非有據，不應准許。原審本於同上見
    解，判決上訴人敗訴，經核認事用法並無不合。上訴人上訴
    意旨，猶執上揭情詞，指摘原判決不當，求予廢棄改判，為
    無理由，應予駁回。
五、據上論結，本件上訴為無理由，應依民事訴訟法第449條第1
    項、第78條，判決如主文。
中　　華　　民　　國　　96　　年　　12　　月　　28　　日
　　　　　　　　　民事第四庭　審判長法　官  王惠一
　　　　　　　　　　　　　　        法　官  蘇重信
　　　　　　　　　　　　　　        法　官  林永茂
上為正本係照原本作成。
不得上訴。
中　　華　　民　　國　　96　　年　　12　　月　　28　　日
                                    書記官  謝素嬿
